【裁判字號】    97,上訴,3000
【裁判日期】    970821
【裁判案由】    偽造有價證券等
【裁判全文】
臺灣高等法院刑事判決                97年度上訴字第3000號
  上  訴  人
  即  被  告  乙○○
                      巷13號.
  指定辯護人  本院公設辯護人李廣澤
上列上訴人因偽造有價證券等案件，不服臺灣桃園地方法院97年
度訴字第292號，中華民國97年5月13日第一審判決（起訴案號：
臺灣桃園地方法院檢察署96年度偵字第26937號），提起上訴，
本院判決如下：
    主  文
原判決撤銷。
乙○○連續意圖供行使之用，而偽造有價證券，處有期徒刑壹年
拾月。如附表「沒收物品」欄所示之物，均沒收。緩刑肆年。
    事  實
一、乙○○明知與甲○○並無債權債務關係，且未經甲○○同意
    或授權簽發發票人為甲○○之本票，而因其曾受託保管甲○○前所委託其刻印之印章一枚，竟基於偽造私文書並持以行
    使及偽造有價證券並持以行使之概括犯意，先於民國（下同
    ）九十五年二月十五日前之某日，在其位於桃園縣桃園市○○○街67巷13號 4樓住處，先書立如附表編號一所示之甲○○向其借款新臺幣（下同）四百萬元之借據一紙，並盜用甲○○前所委託其刻印之印章盜蓋「甲○○」印文四枚於該紙
    借據上，暨在該紙借據上之立書人欄偽造「甲○○」之署名
    一枚，另其在該紙借據上記載：「本債權轉讓予丙○○小姐
    、乙方（指乙○○）並願擔負連帶保證責任」，偽造表示甲○○積欠乙○○四百萬元意思之私文書，暨於如附表編號二
    所示之發票日為九十五年二月十五日、票號298135號、面額
    為四百萬元之本票一紙之發票人欄上，偽造「甲○○」之署
    名一枚並盜用甲○○上開印章盜蓋「甲○○」之印文一枚，
    完成發票行為而偽造甲○○為發票人之本票一紙。乙○○旋
    於九十五年二月十五日持前開偽造之借據及本票各一紙向丙○○借款三百五十萬元而行使之，足以生損害於甲○○、丙○○。復於九十五年六月十五日前之某日，乙○○因擔保前
    揭向丙○○之借款及利息，又於其位於上址住處，另書立如
    附表編號三所示之甲○○向其借款五百萬元之借據一紙，並
    盜用上開甲○○之印章持以盜蓋「甲○○」印文四枚於該紙
    借據上，並在該紙借據上之立書人欄偽造「甲○○」之署名
    一枚，另其在該紙借據上記載：「乙方（指乙○○）將本債
    權轉讓丙○○小姐、乙方並願與甲方共負連帶保證責任」，
    偽造表示甲○○積欠乙○○五百萬元意思之私文書，暨於如
    附表編號四所示之發票日為九十五年六月十五日、票號2981
    38號、面額為五百萬元之本票一紙之其中之一發票人欄上，
    偽造「甲○○」之署名一枚並盜用甲○○委託其刻印之前述
    印章盜蓋「甲○○」之印文一枚，完成發票行為而偽造甲○○為共同發票人之本票一紙。乙○○旋於九十五年六月十五
    日再持上開偽造借據及本票各一紙交予向丙○○而行使之，
    足以生損害於甲○○、丙○○。
二、案經丙○○訴請臺灣桃園地方法院檢察署檢察官偵查起訴。
    理  由
一、上揭犯罪事實，業據上訴人即被告乙○○於原審法院審理時
    及本院審理時供承不諱在卷，並核與告訴人即證人丙○○、
    被害人即證人甲○○分別於偵查中及原審法院審理時之指、
    證述情節大致相符，復有偽造如附表編號一、編號二所示之
    上開借據及本票各一紙、暨如附表編號三、編號四所示之上
    開借據及本票各乙紙在卷可稽。是被告上揭自白堪認與事實
    相符，事證明確，被告犯行，應堪認定。
二、核被告乙○○所為，係犯刑法第二百零一條第一項之意圖供
    行使之用而偽造有價證券罪及刑法第二百十六條、第二百十
    條之行使偽造私文書罪。至被告盜用「甲○○」印章及偽造
    「甲○○」署名之行為，各為其偽造有價證券及偽造私文書
    之部分行為，暨偽造私文書及行使偽造有價證券之低度行為
    ，復各為行使偽造私文書及偽造有價證券之高度行為所吸收
    ，均不另論罪。又刑法第201條第1項所定罰金刑部分，依罰
    金罰鍰提高標準條例第1條第1項前段規定，原規定就其原定
    數額提高十倍，茲依刑法施行法第1條之1規定中華民國94年
    1月7日刑法修正施行後，刑法分則編所定罰金之貨幣單位為
    新臺幣，而94年1月7日刑法修正時，刑法分則編未修正之條
    文定有罰金者，自94年1月7日刑法修正施行後，就其所定數
    額提高為三十倍。本次94年1月7日刑法修正時，刑法第201
    條第1項並未為修正，而依上揭規定，就罰金刑部分之貨幣
    單位改為新台幣，因而就其所定罰金數額提高為三十倍，惟
    實際上刑法第201條第1項之偽造有價證券罪之構成要件及法
    定刑並未變更，自無有利或不利而為新舊法比較適用之問題
    ，附此敘明。至刑法第三十三條第五款修正後規定：「罰金
    ：新臺幣一千元以上，以百元計算之。」，與修正前刑法第
    三十三條第五款規定：「罰金：一元以上。」不同，且依九
    十五年六月十四日公布之刑法施行法第一之一條規定計算法
    定刑之罰金數額，並未較修正前之規定（以銀元計算之罰金
    數額，另適用罰金罰鍰提高標準條例第一條規定提高十倍）
    更有利於被告，經比較新舊法結果，以被告行為時之舊法較
    為有利於被告。又被告行為後，刑法第56條連續犯之規定，
    業於94年2月2日修正公布刪除，並於95年7月1日施行，本件
    被告基於概括犯意，以相似之手段，在緊接之時間，先後各
    二次觸犯構成要件相同之行使偽造私文書及意圖供行使之用
    而偽造有價證券罪之犯行，依修正前刑法第56條之規定，本
    應依連續犯之規定論以一連續行使偽造私文書罪及一連續意
    圖供行使之用而偽造有價證券罪，惟因行為後新法業已刪除
    連續犯之規定，此刪除雖非犯罪構成要件之變更，但顯已影
    響行為人刑罰之法律效果，自屬法律有變更，依刑法第2條
    第1項規定，比較新、舊法結果，仍應適用較有利於被告之
    行為時法即舊法，論以連續犯之一連續行使偽造私文書罪及
    一連續意圖供行使之用而偽造有價證券罪（參照最高法院95
    年第8次刑事庭會議決議），並加重其刑。又被告所犯上開
    意圖供行使之用而偽造有價證券罪及行使偽造私文書罪間，
    具有方法結果之牽連關係，為裁判上一罪，而查被告行為後
    ，刑法第第55條牽連犯之規定，業於94年2月2日修正公布刪
    除，並於95年7月1日施行，被告所犯上開二罪，依修正後刑
    法之規定，應分論併罰，是比較新舊法之規定，以修正前之
    規定較有利於被告，依刑法第2條第1項之規定，應適用修正
    前即行為時刑法第55條牽連犯之規定，從一重之意圖供行使
    之用而偽造有價證券罪處斷，公訴意旨誤認應依想像競合犯
    處斷，尚有未洽，附此敘明。又本件係告訴人丙○○係於九
    十六年十月二十九日即遞狀予臺灣桃園地方法院檢察署，表
    示欲對被告提出行使偽造私文書罪及意圖供行使之用而偽造
    有價證券罪之告訴，此有刑事告訴狀一份及其上之臺灣桃園
    地方法院檢察署收文章戳在卷可參（參見九十六年度偵字第
    二六九三七號偵卷第一—二頁），嗣被告於九十六年十一月
    十四日始向臺灣桃園地方法院檢察署遞狀表明「自首」，此
    有被告提出之刑事自首狀一份在卷可憑（參見九十六年度他
    字第四三二號偵卷第一頁），顯不符合刑法第六十二條對
    於未發覺之罪自首而受裁判之規定，自無從援引該條自首之
    規定而得予減輕其刑，附此敘明。原審就被告予以論罪科刑
    ，固非無見，惟查：被告乙○○係持上揭偽造之面額均為四
    百萬元之借據及本票，向告訴人丙○○借款『三百五十萬元
    』，嗣為擔保前揭向告訴人丙○○之借款及利息，復另偽造
    並提出面額均為五百萬元之借據及本票，原審認被告係向告
    訴人丙○○借款『四百萬元』，其認定核與事實不符，尚有
    未洽，又原審判決事實未確切載明被告偽造系爭借據及本票
    之地點，而僅泛稱「在台灣地區某不詳地點」，亦有未洽，
    是被告上訴意旨固未指摘及此，惟原判決既有上揭可議之處
    ，自應由本院將原判決予以撤銷改判。而查被告乙○○所犯
    偽造有價證券罪，係法定本刑三年以上十年以下有期徒刑，
    並得併科三千元以下罰金之重罪，本件被告因係告訴人之網
    球教練，於向告訴人借錢時，為使告訴人有所憑據，一時思
    慮未周，乃持前所受託保管之甲○○之印章，偽造上揭借據
    及本票交予告訴人，惟被告對告訴人丙○○之借款債務並未
    因被告交付上開本票即歸於消滅，嗣被告就該借款三百五十
    萬元，亦已悉數清償，告訴人丙○○亦表明對被告願意宥恕
    ，而不再追究，此有告訴人丙○○所提出97年7月31日之和
    解契約書乙紙附卷，另被害人甲○○亦表示願意原諒被告而
    不欲對被告為追究（見原審卷第33頁），則被告上揭所為對
    甲○○及告訴人丙○○之權益影響亦屬有限，而以被告犯罪
    之具體情狀及行為背景，確屬情輕法重，客觀上足以引起一
    般人之同情，縱宣告法定最低度之刑猶嫌過重，爰依刑法第
    59  條之規定酌減其刑二分之一，並審酌被告之素行、犯罪
    之動機、目的、手段，因而所獲得之利益，所致生之危害及
    犯罪後之態度等一切情狀，量處有期徒刑一年十月。至如附
    表編號一、三所示屬於偽造私文書之借據各一紙，因已行使
    交付予告訴人丙○○，已非被告所有，爰不另為沒收之諭知
    。惟其上如附表編號一、三「沒收物品」欄所示之偽造「甲○○」署名各一枚，仍均依刑法第二百十九條規定宣告沒收
    。又被告所偽造如附表編號二「沒收物品」欄所示之本票一
    紙，係屬偽造之有價證券，應依刑法第二百零五條之規定，
    不問屬於被告與否，併予宣告沒收，至其上偽造「甲○○」
    署名一枚，係屬偽造本票之一部分，該偽造之本票一紙既已
    宣告沒收，自無庸再對其上之偽造「甲○○」署名一枚為沒
    收之諭知，附此敘明。另按偽造之有價證券固應依刑法第二
    百零五條之規定沒收之，惟按票據之偽造或票據上簽名之偽
    造，不影響於真正簽名之效力，票據法第十五條定有明文。
    本件如附表編號四之本票一紙，係以被告、被害人甲○○為
    共同發票人，僅「甲○○」部分為偽造，其餘被告之簽名既
    為真正，其為發票人部分則仍屬有效之票據，不在應依法沒
    收之列（最高法院八十四年台上字第一五五號判例意旨可
    資參照），亦即僅如附表編號四「沒收物品」欄所示之前開
    本票一紙上「甲○○」為發票人名義之偽造部分，依行為時
    刑法第二百零五條規定宣告沒收，至其上偽造「甲○○」署
    名一枚，係屬偽造本票之一部分，前開本票一紙上「甲○○
    」為發票人名義之偽造部分，既已宣告沒收，自無庸另對其
    上之偽造「甲○○」署名一枚為沒收之諭知，附此敘明。而
    查被告行為後，刑法有關緩刑之規定雖亦經修正，惟緩刑之
    規定，並非關於行為可罰性之刑罰法律規範，而係屬刑之執
    行規範，應無刑法第2條第1項之適用，故犯罪在新法施行前
    ，於修正後刑法施行後裁判，關於緩刑之宣告，應逕適用修
    正後刑法第74條之規定（參照最高法院95年度第8次刑事庭
    會議決議）。查被告乙○○前未曾因故意犯罪受有期徒刑以
    上刑之宣告，此有本院被告前案紀錄表乙份在卷可稽，本次
    因一時失慮，為提供向告訴人丙○○借款之憑據一時思慮未
    周，乃持前所受託保管之甲○○之印章，偽造上揭借據及本
    票並持以行使，惟被告向告訴人丙○○所借得之款項三百五
    十萬元業已悉數清償，並獲告訴人丙○○及被害人甲○○之
    寬恕，以此被告所因而致生之危害尚屬輕微，被告惡性非重
    ，並參酌被告罹患慢性骨髓性白血病，有診斷證明書乙紙在
    卷可參，被告經此次罪刑之宣告，諒無再犯之虞，本院審酌
    各情，認被告所受本件刑之宣告以暫不執行為適當，爰依刑
    法第74條第1款之規定，宣告緩刑四年，以啟自新。
據上論斷，應依刑事訴訟法第369條第1項前段、第364條、第299
條第1項前段，刑法第2條第1項前段、修正前刑法第56條、第55
條、刑法第201條第1項、第216條、第210條、第205條、第219條
、第59條、第74條第1項第1款，刑法施行法第1條之1，判決如主
文。
本案經檢察官許美女到庭執行職務。
中    華    民    國    97    年    8    月    21    日
                  刑事第五庭    審判長法  官  吳  敦
                                      法  官  陳春秋
                                      法  官  張傳栗
以上正本證明與原本無異。
如不服本判決，應於收受送達後十日內向本院提出上訴書狀，其
未敘述上訴之理由者並得於提起上訴後十日內向本院補提理由書
（均須按他造當事人之人數附繕本）。
                                      書記官  李佩真
中    華    民    國    97    年    8     月    21    日
┌──────────────────────────────────────────┐
│附表：                                                                              │
├──┬──────────────────┬─────────────┬──────┤
│編號│  偽造之私文書、有價證券            │     沒  收  物  品       │  備    註  │
│    │  （金額：新臺幣）                  │                          │            │
├──┼──────────────────┼─────────────┼──────┤
│ 一 │  偽造之甲○○向乙○○借款四百萬元之│左列文件上偽造「甲○○」署│            │
│    │  借據一紙                          │名一枚                    │            │
├──┼──────────────────┼─────────────┼──────┤
│ 二 │  偽造之發票日為九十五年二月十五日、│偽造之發票日為九十五年二月│            │
│    │  票號298135號、面額為四百萬元、發票│十五日、票號298135號、面額│            │
│    │  人為甲○○之本票一紙              │為四百萬元、發票人為甲○○│            │
│    │                                    │之本票一紙                │            │
├──┼──────────────────┼─────────────┼──────┤
│ 三 │  偽造之甲○○向乙○○借款五百萬元之│左列文件上偽造「甲○○」署│            │
│    │  借據一紙                          │名一枚                    │            │
├──┼──────────────────┼─────────────┼──────┤
│ 四 │  發票日為九十五年六月十五日、票號29│發票日為九十五年六月十五日│            │
│    │  8138號、面額為五百萬元之本票一紙（│、票號298138號、面額為五百│            │
│    │  「甲○○」為發票人名義之偽造部分）│萬元之本票一紙（「甲○○」│            │
│    │                                    │為發票人名義之偽造部分）  │            │
└──┴──────────────────┴─────────────┴──────┘
附錄本判決論罪科刑法條：
刑法第二百十條：
偽造、變造私文書，足以生損害於公眾或他人者，處五年以下有
期徒刑。
刑法第二百十六條：
行使第二百十條至第二百十五條之文書者，依偽造、變造文書或
登載不實事項或使登載不實事項之規定處斷。
刑法第二百零一條第一項：
意圖供行使之用，而偽造、變造公債票、公司股票或其他有價證
券者，處三年以上十年以下有期徒刑，得併科三千元以下罰金。


司法院資訊處製作；財團法人民間司法改革基金會備份。
